【裁判字號】    95,簡上,21
【裁判日期】    950613
【裁判案由】    遷讓房屋等
【裁判全文】
臺灣士林地方法院民事判決              95年度簡上字第21號
上  訴  人  壬○○
訴訟代理人  陳雪萍律師
被上訴人    丁○○
            戊○○
            庚○○
            己○○
兼共同
訴訟代理人  辛○○
                      共同送達代收人  辛○○
上列當事人間請求遷讓房屋等事件，上訴人對於中華民國94年12
月12日本院士林簡易庭94年度士簡字第785 號第一審判決提起上
訴，並撤回對被告楊慶雄之起訴及追加確認訴訟部分，本院於95
年5 月30日言詞辯論終結，判決如下：
    主     文
原判決除確定部分外廢棄。
被上訴人丁○○、戊○○、庚○○、己○○、辛○○應自門牌號
碼台北縣八里鄉華富山二九之一號房屋遷出並將房屋返還上訴人
。
前項遷讓房屋履行期間為參個月。
確認門牌號碼台北縣八里鄉華富山二九之一號房屋為上訴人所有
。
第一、二審及追加之訴訴訟費用由被上訴人負擔。
    事實及理由
一、上訴人起訴主張：門牌號碼為台北縣八里鄉華富山29-1號（
    原審判決誤載為28號）之房屋（下稱系爭房屋，未為保存登
    記）係上訴人出資建造，為上訴人所有，被上訴人丁○○係
    已死亡之楊連金之配偶，楊連金認上訴人為養女，惟未正式
    辦理認養手續，丁○○因年邁力衰，且育有8 男5 女，上訴
    人始將系爭房屋借與楊連金夫婦使用，迄今將屆10年，期間
    被告戊○○（起訴狀誤載為楊木村）、辛○○、庚○○、己○○相繼進駐，占用系爭房屋計6 間，而71年間被上訴人戊○○、辛○○沒幾歲，那有錢蓋系爭房屋，為此上訴人以本
    件起訴狀繕本之送達為終止使用借貸之通知，依民法第767
    條之物上請求權，爰訴請被上訴人丁○○、戊○○、庚○○
    、己○○、辛○○應自系爭房屋遷出，將房屋返還上訴人，
    並自本件起訴繕本送達被上訴人之翌日起，至返還房屋之日
    止，按月給付上訴人新台幣（下同）18,000元之損害金等語
    。
二、被上訴人則以：系爭房屋是我們兄弟蓋的，房屋是違章建築
    ，土地是在國家風景區，不能蓋房屋，平常我們兄弟叫上訴
    人為姊姊，上訴人還沒到我們的家時，我們兄弟就在蓋房子
    ，何時蓋的，已經忘了，當時我們兄弟請乙○○來蓋，房間
    共11間，是用鋼筋磚頭蓋的，房屋蓋好全家爸爸、媽媽、我
    們兄弟在住，爸爸所住比較大的那一間，在我爸爸去世後給
    上訴人住，從蓋好後我們一直住到現在，原來是違建，沒有
    房屋稅，何時開始繳稅我們不知道等語，資為抗辯。
三、本件原審對上訴人之請求，判決上訴人全部敗訴。上訴人不
    服原審判決駁回命被上訴人丁○○、戊○○、庚○○、己○○、辛○○遷讓房屋部分，提起上訴（關於原審駁回上訴人
    就本件起訴繕本送達被上訴人之翌日起，至返還房屋之日止
    ，按月給付上訴人18,000元之損害金部分未據上訴人上訴而
    告確定；上訴人另撤回對原審被告楊慶雄之起訴），並聲明
    求為判決：(一)原判決關於駁回被上訴人丁○○、戊○○、庚○○、己○○、辛○○應自系爭房屋遷出並將房屋返還上訴
    人暨命負擔該部分訴訟費用部分廢棄。(二)上廢棄部分，被上
    訴人丁○○、戊○○、庚○○、己○○、辛○○應自系爭房
    屋遷出並將房屋返還上訴人。並追加(三)確認系爭房屋為上訴
    人所有。被上訴人則聲明：上訴及追加之訴駁回。
四、本件經受命法官依民事訴訟法第271 條之1 準用同法第270
    條之1 第1 項第3 款規定，整理並協議簡化爭點及不爭執點
    如下（本院95年4 月13日準備程序筆錄，卷第118 頁至第
    119 頁）：
  甲、兩造不爭執之事實：
    (一)系爭房屋於71年起建，至75年間完工，至今未辦理保存登
      記。
    (二)系爭房屋蓋好之初沒有門牌，係由上訴人於84年間申請設
      籍繳稅，並申請門牌為台北縣八里鄉華富山29之1 號。
    (三)系爭房屋結構為2-3 樓，共有11間房間，1 樓有4 間房間
      、2 樓有7 間房間，合計11間房間。
    (四)編號1 房間為系爭房屋之最大房間，原由楊連金使用，楊
      連金死後，由上訴人使用。
    (五)被上訴人使用系爭房屋之情形（編號詳如本院卷第56、57
      頁）：
    1.被上訴人丁○○使用編號2房間。
    2.被上訴人己○○使用編號5房間。
    3.被上訴人庚○○使用編號6房間。
    4.被上訴人辛○○使用編號9房間。
    5.被上訴人戊○○使用編號10房間。
    (六)被上訴人丁○○、戊○○、庚○○、己○○、辛○○目前
      均居住在系爭房屋內。
  乙、兩造所爭執之事項：
    (一)系爭房屋由何人出資興造？系爭房屋所有權人為誰？
    (二)被上訴人丁○○、戊○○、庚○○、己○○、辛○○有無
      占有之權限？
五、按「確認法律關係之訴，非原告有即受確認判決之法律上利
    益者，不得提起之；」，民事訴訟法第247 條第1 項前段定
    有明文。本件上訴人主張系爭房屋為其所有，然被上訴人爭
    執系爭房屋非上訴人所有，則兩造間就系爭房屋所有權之歸
    屬有所爭執，勢將影響上訴人法律上地位之安定，而上開不
    安之狀態，得以確認判決將之除去，揆諸前揭規定，上訴人
    提起本件訴訟，請求確認系爭房屋所有權為其所有，應有確
    認利益，先予敘明。
六、茲就上述爭點，析述本院得心證之理由如下：
（一）系爭房屋由何人出資興造？系爭房屋所有權人為誰？
  １、按「當事人主張有利於己之事實者，就其事實有舉證之責
      任。」，民事訴訟法第277 條定有明文。又「原告對於自
      己主張之事實已盡證明之責後，被告對其主張，如抗辯其
      不實並提出反對之主張者，則被告對其反對之主張，亦應
      負證明之責，此為舉證責任分擔之原則。」；「若原告於
      起訴原因已有相當之證明，而被告於抗辯事實並無確實證
      明方法，僅以空言爭執者，當然認定其抗辯事實之非真正
      ，而應為被告不利之裁判。」，最高法院18年度上字第
      2855、1679號判例可資參照。
  ２、經查，被上訴人雖辯稱上證6 之證明書（該證明書內容載
      明「茲證明台北縣八里鄉埤頭村11鄰華富山28-1號房屋確
      係由壬○○于民國69年12月間提供所有建築費用而建造者
      無誤」，詳如本院卷2 第51頁）非其父親即楊連金所為。
      然查，該證明書上有楊連金之用印，而該用印核與上訴人
      所提之上證7 之台北縣八里鄉戶政事務所印鑑證明書（詳
      如本院卷2 第52頁）之印鑑印文相符，揆諸前揭法條、判
      例說明，除被上訴人就其反對之主張業已負證明之責外，
      自不得僅以被上訴人之空言爭執，當然認定其抗辯事實之
      真正，而應為被上訴人不利之裁判。惟被上訴人至本件言
      詞辯論終結前，始終未舉證以實其說，則被上訴人前揭辯
      解自不足採。是以上訴人所提之前揭證明書，自屬為真。
      又證人甲○○於本院95年4 月13日行準備程序行隔離訊問
      時結證稱：「... 工程的詳細期間我不是記得很清楚，施
      工的過程是斷斷續續，不是天天作，在施工當時，除了工
      人外，常看到的就是被上訴人的父母，被上訴人等則偶爾
      看到，被上訴人等並沒有幫我們施作，而整個施工若有問
      題我都是和乙○○討論，我沒有跟被上訴人等討論過，..
      . 而我要向乙○○第一次請款時，乙○○有去跟房東（即
      被上訴人的父母）請款，但乙○○告訴我說房東的錢還沒
      有領回來，要等到中午房東的女兒（即上訴人）拿錢回來
      時才能領到錢，後來中午時乙○○有把款項支付給我，但
      乙○○的錢是如何來的我不清楚，不過我在中午時看到上
      訴人，但我看到上訴人時沒有任何交談，但我有問乙○○
      水電部分有無要特別的處理，而乙○○有跑去問房東有沒
      有意見，房東說水電處理問他女兒就好，後來上訴人有告
      訴我水電既然包給我就相信我的處理。」、「房東有請過
      我吃飯，在吃飯聊天過程中房東有談到女兒有拿錢回來才
      能蓋磚造房屋，而房子蓋好後，房東就可以搬進去住，而
      不用再擔心房子會漏水。」、「聊天過程中我們有談到你
      早就該蓋房子了，然後有聽到房東講說有認了一個好女兒
      拿錢回來，才能蓋。」、「上訴人有跟我談論過塑膠管的
      事情，我有告訴他如果要厚一點的話，價錢會貴一點，錢
      再跟上訴人算。我沒有直接跟上訴人請過款，所有的水電
      款項都是乙○○給我的。」（詳如本院卷2 第121 頁至第
      123 頁）；另證人丙○○於同日復結證稱：「楊連金是我
      的先生的伯父。我跟楊連金聊天的時候，我有聊到說他怎
      麼這麼厲害蓋了這麼大的房子，但他跟我說他有認了一個
      女兒有拿錢給他蓋房子。」（詳如本院卷2 第123 頁），
      則依該2位 證人之證詞內容可知，上訴人就系爭房屋興建
      時應有出資興造；而證人之前揭證詞核與前揭上訴人所提
      上證6 之證明書內容大致相符（詳如本院卷2 第51頁），
      益可證明系爭房屋係由上訴人出資興造一事，洵屬有據。
      另證人乙○○雖於同日結證稱：「系爭房屋當初是被上訴
      人戊○○、辛○○來找我接洽的。... 整個施工的過程沒
      有跟楊連金接觸過，都是跟被上訴人戊○○、辛○○請款
      ，... 系爭房屋的工程款全部都是向被上訴人戊○○、辛○○拿的，至於總共拿了幾次我不記得了，而拿都是拿現
      金不是拿支票。」（詳如本院卷2 第125 頁至第128 頁）
      ，然查證人乙○○亦於同日結證稱：「系爭房屋水電部分
      是其找甲○○承包水電的下包。」，則依證人乙○○之證
      詞可知，證人甲○○亦參與系爭房屋之興建時，然就興建
      系爭房屋之款項究係由誰所給付？證人乙○○之證詞即與
      證人甲○○、丙○○2 人之前揭證詞內容相左，則證人乙○○之證詞是否可採？即令人置疑。又本院同日另問證人
      乙○○：「系爭房屋是一氣呵成蓋的？還是斷斷續續蓋的
      ？總共蓋了多久？證人乙○○：系爭房屋是一次就蓋好了
      。」，亦核與被上訴人辛○○、庚○○、己○○於本院95
      年2 月16日行準備程序自承：「系爭房屋大概蓋了5 年，
      蓋的時候有斷斷續續，系爭房屋是2 層樓內有11個房間。
      」（詳如本院卷2 第38頁）之內容不符，則證人乙○○之
      證詞顯不足為有利被上訴人之認定。綜上所述，則上訴人
      主張系爭房屋由其出資興造一事，自屬可採。
  ３、查系爭房屋於71年起建，至75年間完工，至今未辦理保存
      登記，為兩造所不爭執；而自己建築之房屋，與依法律行
      為而取得者有別，縱使不經登記，亦不在民法第758 條所
      謂非經登記不生效力之列。是以未辦理保存登記之系爭房
      屋，其所有權仍屬原始起造人所有，系爭房屋既為上訴人
      出資興建，業如前述，則上訴人為原始起造人，所有權即
      應屬上訴人所有，則上訴人主張確認系爭房屋為其所有，
      即有理由，應予准許，
（二）被上訴人丁○○、戊○○、庚○○、己○○、辛○○有無
      占有之權限？
      按「借貸未定期限，亦不能依借貸之目的而定其期限者，
      貸與人得隨時請求返還借用物。」，民法第470 條第2 項
      定有明文。查本件縱如上訴人主張被上訴人就系爭房屋與
      其成立使用借貸關係，而使被上訴人得居住使用系爭房屋
      ；惟上訴人亦主張該使用借貸係未定有期限，則被上訴人
      自應就該使用借貸有何特定之借貸目的負舉證之責。然被
      上訴人迄今未舉證證明該使用借貸得依借貸之目的而定其
      期限，自應認上訴人可隨時請求返還借用物。是以，上訴
      人既以本件起訴狀繕本之送達為終止使用借貸關係之意思
      表示，則揆諸前揭法條說明，其本於使用借貸之法律關係
      ，請求被上訴人遷讓交付系爭房屋，洵屬有據，應予准許
      。至於上訴人請求被上訴人遷讓交付系爭房屋，雖未為法
      律上之主張，惟適用法律，係法院之職權，而依上訴人主
      張之原因事實，因上訴人將系爭房屋借予被上訴人丁○○
      夫婦使用並未定有期限，則被上訴人未能就該使用借貸有
      何特定之借貸目的負舉證之責，核屬該當前揭法條規定，
      併此敘明。
七、綜上所述，上訴人既為系爭房屋之所有權人，復以本件起訴
    狀繕本之送達為終止使用借貸關係之意思表示，業如前述，
    則使用借貸契約終止後，貸與人除得本於借用物返還請求權
    ，請求返還借用物外，倘貸與人為借用物之所有人時，並得
    本於所有權之作用，依無權占有之法律關係，請求返還借用
    物，是以上訴人追加請求確認系爭房屋為其所有，為有理由
    ；其並請求被上訴人遷讓交付系爭房屋，洵屬有據，應予准
    許；然遷讓房屋，非立時可就，斟酌實際情況，爰酌定履行
    期間3 個月，以資兼顧。原審為上訴人敗訴之判決，尚有未
    洽。上訴意旨指摘原判決不當，求予廢棄，為有理由，爰廢
    棄改判如主文第2 、3 項所示。
八、本件事證已臻明確，兩造其餘主張舉證及攻擊防禦方法，於
    判決結果不生影響，無庸一一論述，附此敘明。
九、據上論結，本件上訴及追加之訴為有理由，依民事訴訟法第
    436 條之1 第3 項、第450 條、第78條，判決如主文。
中    華    民    國    95    年    6     月    13    日
                  民事第二庭  審判長法  官  陳介源
                                    法  官  施月燿
                                    法  官  陳梅欽
以上正本證明與原本無異。
本判決不得上訴。
中    華    民    國    95    年    6     月    15    日
                                    書記官  高郁婷


司法院資訊處製作；財團法人民間司法改革基金會備份。
